臺灣臺北地方法院刑事裁定　　　　　　　94年度聲判字第97號
聲　請　人　甲○○
代　理　人　鍾永盛律師
被　　　告　乙○○
上列聲請人因告訴被告詐欺案件，不服台灣高等法院檢察署檢察
長駁回再議之處分（94年度上聲議字第2066號），聲請交付審判
，本院裁定如下：
    主  文
聲請駁回。
    理  由
一、本件聲請意旨：如附件「刑事聲請交付審判狀」所載。
二、按告訴人不服上級法院檢察署檢察長或檢察總長認再議為無
    理由而駁回之處分者，得於接受處分書後十日內委任律師提
    出理由狀，向該管第一審法院聲請交付審判，刑事訴訟法第
    二百五十八條之一第一項前段定有明文。經查，本件聲請人
    即告訴人甲○○以被告乙○○涉犯詐欺罪嫌，向臺灣臺北地
    方法院檢察署提出告訴，經該署檢察官於民國94年4 月28日
    以九十三年度偵字第五六四０號為不起訴處分後，聲請人不
    服，乃聲請再議，嗣經臺灣高等法院檢察署檢察長於94年7
    月29日以九十四年度上聲議字第二０六六號認再議為無理由
    而駁回再議之聲請後，隨即於收受該署駁回再議處分書後十
    日內即94年8 月23日委任律師具狀向本院聲請交付審判等情
    ，業經本院調閱上開卷宗核閱無訛，而聲請人所提刑事聲請
    交付審判狀並蓋有本院收狀戳日期在卷可稽，則揆諸前揭規
    定所示，聲請人向本院提起本件聲請，在程序上即屬適法，
    合先敘明。
三、按刑事訴訟法第二百五十八條之一規定，告訴人得向法院聲
    請交付審判，係對於「檢察官不起訴或緩起訴裁量權」制衡
    之一種外部監督機制，法院僅就檢察官所為不起訴或緩起訴
    之處分是否正確加以審查，以防止檢察機關濫權。依此立法
    精神，同法第二百五十八條第三項規定法院審查聲請交付審
    判案件時「得為必要之調查」，其調查證據之範圍，自應以
    偵查中曾顯現之證據為限。而依同法第二百六十條對於「不
    起訴處分已確定或緩起訴處分期滿未經撤銷者得再行起訴」
    規定之立法理由說明，該條所謂不起訴處分已確定者，包括
    「聲請法院交付審判復經駁回者」之情形在內。故前述「得
    為必要之調查」，其調查證據範圍，即應以偵查中曾顯現之
    證據為限，不得就告訴人新提出之證據再為調查，亦不得蒐
    集偵查卷以外之證據。如不然，將與刑事訴訟法第二百六十
    條之再行起訴規定混淆不清，亦將使法院兼任檢察官之角色
    ，而有回復「糾問制度」之虞。又法院為交付審判之裁定時
    ，視為案件已提起公訴，案件即進入審判程序，顯見法院裁
    定交付審判之前提，必須偵查卷內所存之證據，已符合刑事
    訴訟法第二百五十一條第一項所規定檢察官應提起公訴之「
    足認被告有犯罪嫌疑」情形，亦即該案件已經跨越起訴門檻
    ，始應為交付審判之裁定。倘該案件須另行蒐證偵查，始能
    判斷應否交付審判者，因交付審判之審查制度，並無如同再
    議制度得為發回原檢察官續行偵查之設計，法院即應依同法
    第二百五十八條之三第二項前段規定，以聲請無理由裁定駁
    回。
四、按犯罪事實應依證據認定之，無證據不得認定犯罪事實；又
    不能證明被告犯罪者，應諭知無罪之判決，刑事訴訟法第一
    百五十四條第二項、第三百零一條第一項分別定有明文。又
    告訴人之告訴，本以使被告受刑事訴追為目的，故其陳述是
    否與事實相符，自應調查其他證據，以資審認，苟其所為攻
    擊之詞，尚有瑕疵，則在此瑕疵未予究明前，即不能遽採為
    斷罪之基礎。另刑法第三百三十九條第一項詐欺取財罪之成
    立，須行為人主觀上有為自己或第三人不法所有之意圖，客
    觀上係以詐術使人將本人或第三人之物交付為要件。而所謂
    以詐術使人交付財物，必須行為人確有施用詐術，被詐欺人
    因其詐術陷於錯誤，而交付財物之因果聯鎖，若其並未施用
    詐術，或所用方法不能認為詐術，或不致使人陷於錯誤，即
    不構成該罪，最高法院三十年上字第八一六號、五十二年臺
    上字第一三００號及四十六年臺上字第二六０號分別著有判
    例意旨可資參照。至於債務人於債之關係成立後，如有未依
    債之本旨履行民事債務之情形，在一般社會經驗上可能之原
    因甚多，如無足以證明其在債之關係發生時，自始即具有不
    法所有意圖之積極證據，亦僅能令其負民事之遲延給付責任
    ，尚不得據此未依約履行債務之客觀情狀，遽而推定債務人
    原有詐欺取財或詐欺得利之犯意。
五、經查：
  (一)本件被告主觀上並無為自己或第三人不法所有之意圖：
    聲請人於偵查中已一再自陳與被告係朋友關係，被告自91年
    6 月間起向他所借之款項，直至同年底均有借有還，一直借
    到92年3 月間為止（見93年度偵字第5640號卷第85頁），顯
    見聲請人係基於與被告間朋友之信賴關係，方同意借款及調
    票供被告週轉。而直至92年3 月17日被告跳票之前，被告均
    有陸續匯款返還，其中自91年8月30日起至92年2月18日止之
    期間，被告所返還之金額，已達3,859萬5,235元，且被告所
    經營之百寶藏古董行，於跳票前亦均有正常營業等情，亦據
    聲請人陳明在卷（見同上偵卷第142-143 頁），並有陽信商
    業銀行劉冬梅（被告之妻）帳戶之對帳單附卷可佐（見同上
    偵卷第136 頁），是被告與聲請人間既係基於朋友間之信賴
    關係而陸續調借現款及支票，期間並長達8 個月，且均有提
    供支票擔保，而跳票前復持續匯款返還3 千餘萬元與聲請人
    ，堪認被告於借款初始，尚未陷於全然無資力之狀態。則縱
    被告嗣後支付能力發生變化，以致無力繼續還款，聲請人僅
    能依債務不履行之民事關係向被告求償，尚難認被告在借款
    之初，即有詐欺之故意及不法所有之意圖，足見被告所為即
    與刑法上詐欺罪之主觀構成要件有間。
  (二)本件被告在客觀上並未對聲請人施以詐術，而聲請人亦未因
    此陷於錯誤才交付財物與被告：
    被告係陸續向聲請人借款，且均有借有還，已如前述。而被
    告辯稱聲請人為收藏家，他則是從事古董行之生意，因此向
    聲請人借款及換票時，均有提供古董作為質押等情，業據提
    出日期自91年6月25日起至92年2月26日止、內載明種類繁多
    之古董商品之估價單共18紙為證（見同上偵卷第129-134 頁
    ），而聲請人亦自陳：「（提示估價單問：上面以螢光筆作
    記號的是否你書寫？）（答：是的，因為被告向我表示有這
    些或要進來賣給我，先向我調票，貨主才會出貨，所以拿照
    片給我看時，所提示估計單，我再依照估價單的金額開票給
    他，而當場他也開相同的票給我）」（見同上偵卷第142 頁
    ）。參以證人黃金和於偵查中已結證稱：91年7、8月間伊確
    有送古董傢俱、古董水缸及其他包裝好之貨品至聲請人位於
    台北市士林區○○○路、中正路口附近之居所等語（見同上
    偵卷第152-153 頁）；而證人蔡照男亦結證稱：伊向被告買
    茶壺，後來約於91年10月至12月間，在被告所經營之百寶藏
    古董行店內將其中兩、三個茶壺賣回給被告，俾轉賣聲請人
    ，當時聲請人將茶壺併同其向被告購買之其他古董，包裝在
    5、60公分寬之水果箱內搬上車，91年6月以後曾3、4次看見
    聲請人在被告店內搬運貨品上車等語（見同上偵卷第158-15
    9 頁）；證人王繼榮復結證稱：91年6月至9月間，伊多次看
    見聲請人至被告店內取貨，並曾幫忙搬貨上聲請人之汽車等
    語（見同上偵卷第184 頁）。依上開證人之證述顯示，被告
    在91年下半年確曾多次交付古董與聲請人，足見雙方仍持續
    有交易往來，則聲請人指述自91年6 月之後與被告純為借貸
    關係，未再與被告有古董交易云云，即屬不可採。綜此，被
    告向聲請人借款及換票時，既有提供古董作為質押，並有借
    有還，而聲請人復未提出具體之事證，足認被告在客觀上有
    何對聲請人施以詐術，造成聲請人因此陷於錯誤才交付財物
    之情事，則揆諸前揭規定及說明所示，被告所為即與詐欺罪
    之客觀構成要件不符。
六、綜上所述，本件綜合卷內資料、陽信商業銀行帳戶之對帳單
    、估價單、被告之供述、聲請人之陳述，暨證人黃金和、蔡
    照男、王繼榮之證詞等證據，認為本件被告詐欺罪之犯罪嫌
    疑不足，聲請人聲請交付審判所述之事由，尚未跨越起訴之
    門檻。此外，復查無其他積極證據可資證明被告有何詐欺罪
    之犯行，則揆諸前揭規定及說明所示，臺灣臺北地方法院檢
    察署檢察官以被告犯罪嫌疑不足而為不起訴處分，並經臺灣
    高等法院檢察署為駁回再議之處分，自屬允當。聲請意旨指
    摘駁回再議之處分不當，聲請交付審判，為無理由，應予駁
    回。
七、據上論斷，應依刑事訴訟法第第二百五十八條之三第二項前
    段，裁定如主文。
中　　　華　　　民　　　國　　94　　年 　9 　月　 7 　日
                        刑事第六庭審判長法　官  周占春
                                        法  官  林晏如
                                        法  官  林孟皇
以上正本證明與原本無異。
本裁定不得抗告。
        　　　　　　　　　　　　　　　　書記官　宋德華
中　　　華　　　民　　　國　　94　　年 　9 　月　 7 　日
